【裁判字號】    94,訴,374
【裁判日期】    950330
【裁判案由】    拆屋還地
【裁判全文】
臺灣基隆地方法院民事判決               94年度訴字第374號
原      告  乙○○
訴訟代理人  吳忠勇律師
被      告  甲○○
被      告  丁○○
前二人共同
訴訟代理人  鐘耀盛律師
上列當事人間拆屋還地事件，本院於民國95年3月16日言詞辯論
終結，判決如下：
    主  文
原告之訴及假執行之聲請均駁回。
訴訟費用由原告負擔。
    事實及理由
一、原告起訴主張：座落於基隆市○○區○○段第209號地號之
    土地為原告乙○○所有，被告丁○○未經原告之同意於該土
    地上有門牌號碼基隆市○○街96巷20號之房屋，被告甲○○
    ，亦在該土地上有門牌號碼基隆市○○街96巷19號之房屋，
    侵害原告之所有權，爰依民法第767條之規，請求排除侵害
    ，被告應拆屋還地等語。前述土地原地號為基隆市中正區○○○段八斗子小段第43地號，於67年7月8日分割出基隆市中
    正區○○○段八斗子小段第43之2地號，合先陳明。
二、對被告抗辯之陳述：
(一)最高法院85年臺上字第389號判例所示之法律見解僅於契約
    當事人間有適用之餘地，依【債權相對性】之法理，最高法
    院85年臺上字第389號判例於本件並無適用之餘地。
1、按買賣契約僅有債之效力，不得以之對抗契約以外之第三人
   。因此在二重買賣之場合，出賣人如已將不動產之所有權移
   轉登記與後買受人，前買受人縱已占有不動產，後買受人仍
   得基於所有權請求前買受人返還所有物，前買受人即不得以
   其與出賣人間之買賣關係，對抗後買受人，最高法院著有83
   年臺上字第3243號判例足資參照，是以，依「物權優於債權
   」之法理，縱然現占有不動產之占有人係因與原不動產所有
   人有買賣之債權契約，但仍然無法對抗已由原所有權人移轉
   登記完畢之現所有權人，就現所有權人而言，現占有人仍屬
   無權占有。又使用借貸，非如租賃之有民法第425條之規定，
   縱令上訴人之前手將房屋及空地，概括允許被上訴人等使用
   ，被上訴人等要不得以上訴人之前手，與其訂有使用借貸契
   約，主張對現在之房地所有人即上訴人有使用該房地之權利
   ，最高法院同亦著有59年臺上字第2490號判例足資參照，職
   是之故，依「債權相對性」之法理，縱原不動產所有權人同
   意讓現占有人使用，對仍然不得對抗已由原所有權人移轉登
   記完畢之現所有權人，就現所有權人而言，現占有人仍屬無
   權占有。
2、系爭座落基隆市○○區○○段第209號地號之土地（原地號為
   基隆市中正區○○○段八斗子小段第43地號），原登記黃阿
   土所有，其死亡後由黃生龍、黃生火、黃生屘共同繼承，系
   爭建物門牌號碼基隆市○○街96巷19號之建物依被告甲○○
   所提出之資料，固然可知係黃生龍、黃生火、黃生屘三人在
   50年1月26日已同意黃生屘可出售其所繼承系爭座落基隆市○○區○○段第209號地號之土地之持份蔡金陵、蔡象與且嗣後
   辦理過戶手續黃生龍、黃生火二人絕無異議，因此黃生龍、
   黃生火、黃生屘三人在53年12月19日同意蔡金陵可在系爭座
   落基隆市○○區○○段第209號地號之土地上興建門牌號碼基
   隆市○○街96巷19號之建物，但系爭土地從未移轉所有權與
   蔡金陵、蔡象，而蔡象又將部分轉讓予黃國順，但亦同未辦
   理移轉登記，惟原告在81年11月2日取得系爭座落基隆市○○
   區○○段第209號地號之土地，且原告並非黃生龍、黃生火、
   黃生屘等三人之繼承人，則依前所舉最高法院判例所示之法
   律見解，不論依「物權優於債權」之法理，或係依「債權相
   對性」之法理，被告甲○○均不得對抗原告，若基隆市○○
   街96巷19號之建物有侵占原告所有之基隆市○○區○○段第
   209號地號之土地，依法甲○○仍有拆除之義務，若基隆市○○街96巷20號之建物有侵占原告所有之基隆市○○區○○段
   第209號地號之土地，依法被告丁○○仍有拆除之義務。
3、本件被告甲○○所主張之土地買賣契約係存在黃生屘與蔡金
   陵、蔡象之間，另被告丁○○所主張之土地買賣契約則係存
   在蔡象與黃國順之間，縱然被告甲○○係蔡金陵之配偶而繼
   承黃生屘與蔡金陵、蔡象之土地買賣契約；被告丁○○係黃
   國順之子女同亦繼承蔡象與黃國順間之土地買賣契約，然既
   然均未辦理所有權移轉登記，不論係蔡金陵、蔡象或黃國順
   均未取得系爭土地之所有權，而原告既然依法取得系爭土地
   之所有權，又非黃生屘之繼承人，更非黃生屘與蔡金陵、蔡
   象間土地買賣契約之當事人，同非蔡象與黃國順間土地買賣
   契約之當事人，原告依法根本不受被告等人與黃生屘或蔡象
   間契約之拘束，就原告而言，被告等人使用系爭土地均屬無
   權占有，遑論，被告丁○○之父係向蔡象購買系爭土地，而
   事實上黃國順與蔡象簽訂土地買賣契約時，蔡象迄非所有權
   人，其出賣系爭土地本係無權處分，又如何能對抗依法取得
   系爭土地之原告？
(二)被告等所主張依土地法第104條之規定原告不得對抗渠等係
    無理由。蓋被告等主張渠等係系爭土地之地上權人，依土地
    法104條之規定，系爭土地出賣時渠等有優先承購權，故原
    告等之買賣合約不得對抗被告，惟查：按不動產物權，依法
    律行為而取得設定喪失及變更者，非經登記不生效力，民法
    第758條定有明文，本件系爭土地依原告目前所提出之登記
    謄本均無地上權之記載，足見不論係被告等人或蔡金陵、黃
    國順均非係地上權人，依法渠等均無土地法104條地上權人
    優先承購之權利。
(三)原告惡意與否，與取得所有權暨行使所有權無涉。
1、被告主張依常情買受人買土地應會至現場察看，故主張原告
   係惡意，姑不論被告所主張系爭土地已由黃生屘出賣與蔡金
   陵等事實原告均不知，而且原告嗣後向被告主張權利時，被
   告雖稱有買賣契約存在，但原告請求被告提出時，被告均不
   予置理，原告在被告僅能以口頭說明而無確切證據之情況下
   ，方提起本訴，何能為原告係惡意？
2、遑論參照最高法院94年度台上字第747號判決意指「按讓與擔
   保之標的物係由擔保權人處分時，擔保權人在法律上因係所
   有權人，故無論擔保物為動產抑不動產，第三人係善意或惡
   意，第三人均取得標的物之所有權。」，本件原告係向原所
   有權人購買系爭土地，姑不論依土地法第43條之規定，原告
   取得系爭土地所有權係無誤，遑論依前揭最高法院判決意旨
   無論原告取得所有權係惡意或善意，均無影響原告所有權之
   取得，職是之故，縱然原告買受系爭土地之前已知土地上有
   系爭建物，但均不影響原告所有權之取得，而既然原告依法
   已取得所有權，則當得依法主張權利，被告之主張顯無理由
   。
三、被告聲明駁回原告之訴並抗辯：
(一)、關於原告乙○○訴請拆屋還地部分：
1、被告甲○○占有原告乙○○之系爭209號土地，尚非無權占有
   ：
(1)系爭土地209號係甲○○之配偶蔡金陵與蔡象，於民國50 年
   取得原地主即黃生尾子、黃生龍及黃生火之同意（見被證二
   號土地賣渡證影本），於民國53年10月間向基隆市政府申請
   建造，此有該建築執造為憑（見被證三號建築執照影本）蔡
   金陵去逝後，由配偶甲○○及其子女七人共同繼承。從而系
   爭八斗街96巷19號建物乃含被告甲○○共八人公同共有，因
   之，含被告甲○○等八人對系爭建物均因繼承而有事實上與
   法律上處分權，原告乙○○訴求拆屋，僅以現住人甲○○為
   被告，顯非為本件拆屋還地訴訟之適格被告？
(2)查被告甲○○之配偶蔡金陵，與原告丙○○之父黃生尾子簽
   訂有土地賣渡證（見被證二號）繼而經共同繼承人黃生火、
   黃生龍之同意，交付並占有使用系爭土地，並在該土地上建
   蓋房屋，因此，雙方確有買賣土地契約之訂立而為有權占有
   ，無庸置疑。按被證二土地賣渡證第十六行載明：「自民國
   五十年起土地稅金由買主負擔繳納……」由以上條約觀之，
   縱然迄今被告等未能依法訴求所有權移轉登記（時效消滅）
   ，但地價稅部分，已陸續繳納十餘年（見被證四地價稅單影
   本）二造間就系爭土地已有地役權（按建物執造於53年10 月
   核發，迄今40餘年見被證三號）或不定期租賃或使用借貸關
   係存在，又地役權以繼續並表見者為限，因時效而取得。民
   法第852條定有明文。最高法院54年台上字第598號判例意旨
   略以：地役權係以他人土地之利用為其目的，而得直接支配
   該土地之一種不動產物權，性質上僅為限制他人土地所有權
   之作用，而存在於他人所有土地之上，故有繼續並表見利用
   他人土地之情形，即可因時效而取得地役權，並不以他人所
   有未經登記之土地為限。因之，原告於81年間購得系爭土地
   已明知地上建物之存在，並容忍被告等繼續表見利用之情況
   ，被告等自因繼續存在40餘年，當然取得時效，不因原告取
   得系爭土地之所有權而變為無權占有。
(3)次按終止權之行使，依民法第263條準用同法第258條之規定
   ，應向他方當事人以意思表示為之，契約當事人有數人者，
   該意思表示，應由其全體或向其全體為之，此為終止權行使
   之不可分性，又租賃權亦為財產權之一種，應由全體繼承人
   共同繼承而為公同共有，出租人如欲為終止租約，應向全體
   繼承人為之，始生終止租約之效力。查本件系爭土地姑不論
   買賣契約是否存在？惟建物係合法經原土地所有權人同意建
   蓋。不論基於租賃或使用借貸契約存於黃生尾子與蔡金陵間
   ，已如前述。惟蔡金陵已於民國80年間亡故，則系爭租賃或
   使用借貸因為財產權之一種，故應由蔡金陵之繼承人即配偶
   甲○○（被告）暨子女七人共同繼承而為公同共有。原告如
   欲終止租賃或使用借貸，其終止權行使即應向全體繼承人為
   之，然查原告居於現所有權人之地位，逕以被告甲○○訴求
   拆屋還地，且未為終止之意思表示則被告占有使用系爭土地
   ，即因土地不定期租約或使用借貸之存在而有合法占有使用
   之權源。
(4)另查原告乙○○取得系爭209號土地之所有權登記，為民國81
   年11月（按地上建物於53年建蓋），原告知悉並漠視地上建
   物之存在迄今已十三年餘，依民法第772條之立法理由：「按
   占有人取得所有權以外之財產權，如地役權、抵押權之類，
   與和平繼續占有而取得之所有權無異……」。又同法第943條
   規定：「占有人於占有物上行使權利，推定其適法有此權利
   」，該規定之旨趣在於免除占有人關於本權或占有取得原因
   之舉證責任，並非使占有人取得本權或其他權利，且係指占
   有人就其所行使之權利，推定為適法（最高法院86年台上字
   第734號判例參照）。
(5)基上所陳，原告乙○○雖經於81年間取得系爭209地號土地之
   所有權，然就被告所有之地上建物係善意有權占有，故訴求
   拆屋還地於法即有未合，顯無理由。
(二)被告丁○○占有原告乙○○之系爭209號土地亦非無權占有
    ，茲再析述理由如下：
1、系爭土地209號係被告丁○○之父黃國順於民國53年間向訴外
   人蔡象所購得（被證黃二號），並於民國54年6月間向基隆市
   政府申請建築執照（見被證黃六號），嗣於82年六月間，將
   地上物即門牌號碼基隆市○○街96巷20號房屋贈與被告丁○○暨胞兄弟等三人，此有贈與所有權移轉契約書及契稅繳款
   書可憑（被證黃七號、八號）從而系爭八斗街96巷20號建物
   乃含被告丁○○等三人公同共有，因之被告丁○○等三人對
   系爭建物均因繼承而有事實上及法律上處分權，原告乙○○
   訴求拆屋，僅以丁○○一人為被告，顯非本件拆屋還地之適
   格被告。
2、被告丁○○之父黃國順與蔡象訂有不動產買賣契約書（見被
   證黃二號）及不動產絕賣契（被證黃五號）指明界址移交接
   管，歸買主永為己業，是雙方確有買賣土地契約之訂立，而
   為有權占有，無庸置疑。而被告之父黃國順就地價稅部分業
   已陸續繳納十餘年（見被證黃四號）二造間就系爭土地已有
   地役權或不定期租賃或使用借貸關係存在。又地役權以繼續
   並表見者為限，因時效而取得民法第852條定有明文。最高法
   院54年台上字第598號判例意旨略以：地役權係以他人土地之
   利用為其目的，而得直接支配該土地之一種不動產物權，性
   質上僅為限制他人土地所有權之作用，而存在於他人所有土
   地之上，故有繼續並表見利用他人土地之情形，即可因時效
   而取得地役權，並不以他人所有未經登記之土地為限。因之
   ，原告於81年間購得系爭土地已明知地上建物之存在，並容
   忍被告等繼續表見利用之情況，被告等自因繼續存在40餘年
   ，當然取得時效，不因原告取得系爭土地之所有權而變為無
   權占有。
3、次按終止權之行使，依民法第263條準用同法第258條之規定
   ，應向他方當事人以意思表示為之，契約當事人有數人者，
   該意思表示，應由其全體或向其全體為之，此為終止權行使
   之不可分性，又租賃權亦為財產權之一種，應由全體繼承人
   共同繼承而為公同共有，出租人如欲為終止租約，應向全體
   繼承人為之，始生終止租約之效力。查本件系爭土地姑不論
   買賣契約是否存在？惟建物係合法經原土地所有權人同意建
   蓋。不論基於租賃或始用借貸契約存於黃生尾子等與蔡金陵
   、蔡象間，轉由蔡象出售予黃國順，已如前述。惟黃國順亡
   故後，系爭租賃或使用借貸因為財產權之一種，故應由黃國
   順之繼承人即丁○○等三人共同繼承而為公同共有。原告如
   欲終止租賃或使用借貸，其終止權行使即應向全體繼承人為
   之，然查原告居於現所有人之地主，逕以被告丁○○訴求拆
   屋還地，且未為終止之意思表示則被告占有使用系爭土地，
   即因土地不定期租約或使用借貸之存在而有合法占有使用之
   權源。
4、另查原告乙○○取得系爭209號土地之所有權登記，為民國81
   年11月（按地上建物於54年建蓋），原告知悉並漠視地上建
   物之存在迄今已十三年餘，依民法第772條之立法理由：「按
   占有人取得所有權以外之財產權，如地役權、抵押權之類，
   與和平繼續占有而取得之所有權無異……」。又同法第943
   條規定：「占有人於占有物上行使權利，推定其適法有此權
   利」，該規定之旨趣在於免除占有人關於本權或占有取得原
   因之舉證責任，並非使占有人取得本權或其他權利，且係指
   占有人就其所行使之權利，推定為適法（最高法院86年台上
   字第724號判例參照）。
5、基上所陳，原告乙○○雖經於81年間取得系爭209地號土地之
   所有權，然就被告所有之地上建物係善意有權占有，故訴求
   拆屋還地於法即有未合，顯無理由。
(三)綜上所述，原告援引最高法院83年台上字第3243號判例暨物
    權優於債權之法理，主張拆屋還地尚嫌無據，請判決原告之
    訴及假執行之聲請均駁回。
四、得心證之理由：
(一)按共有物之處分、變更及設定負擔，應得共有人全體之同意
    。遺產未分割前，為全體繼承人公同共有。又除法律或契約
    另有規定外，公同共有物之處分及其他權利之行使，應得公
    同共有人全體之同意。民法第819條第2項、第828條第2項、
    第1151條分別定有明文。故未分割之遺產，非經全體繼承人
    同意，繼承人之一不得任意處分，而拆除為事實上之處分行
    為，非經全體公同共有人之同意，不得為之。故訴請拆除尚
    未經分割之遺產，自應以全體繼承人為被告，其被告當事人
    方屬適格，不得僅以現占有人為被告 (最高法院84年度台上
    字第1002號判決意旨參照)。
(二)本件原告起訴請求被告甲○○、丁○○拆除前述門牌號碼基
    隆市○○街96巷19號 (以下簡稱19號房屋)、門牌號碼基隆
    市○○街96巷20號 (以下簡稱20號房屋)，返還土地予原告
    ，係以原告為所有權人，依民法第767條請求排除侵害為其
    論據。然查：
1、甲○○所居住之19號房屋，係自其配偶蔡金陵所繼承，其共
   同繼承者尚有其他六名子女，業據甲○○陳明在卷，而丁○○所居住之20號房屋係與其另二名兄弟黃聰元、黃聰榮共同
   受其父親黃國順之贈與所得，有丁○○提出之贈與契約書、
   契約稅繳款書可證。故本件原告訴請拆除之房屋，屬分別共
   有或公同共有之房屋，依前揭規定，拆除房屋為事實上之處
   分行為，其訴請拆除尚未經分割之遺應得全體共有人之同意
   ，自應以全體繼承人為被告，其被告當事人方屬適格，不得
   僅以現占有人為被告。
2、另本件原告所有之土地，原有其配偶丙○○所有，丙○○係
   繼承自其父黃生屘，而黃生屘於生前，經共有人黃生龍、黃
   生火之同意，出賣予甲○○之夫蔡金陵、蔡象二人，並申請
   建築執造，有土地賣渡證、建築執照等附卷可證；另丁○○
   之父黃國順在前述土地上建築房屋，亦係經黃生屘、黃生龍
   、黃生火之同意而建造，並約定須申請建物總登記，黃國順
   繼而與蔡象簽訂買賣契約，購買蔡象購自黃生屘等人之土地
   ，該件買賣契約經蔡生屘等三人之同意，並在契約上簽名，
   黃國順始據以聲請建築執照，亦有土地使用證明書、土地登
   記委託書、不動產絕賣契約、建築執照等在卷可證，並有原
   告所不爭執。從而，被告二人係繼受其被繼承人之權利而使
   用前述土地，被告二人本得依買賣之法律關係，請求原告之
   配偶移轉前述土地之所有權。從而二名被告對前述土地之權
   利範圍及效力，應大於之一般之租賃關係，並得對原告之配
   偶丙○○請求履行買賣契約。
3、按租用基地建築房屋，出租人出賣基地時，承租人有依同樣
   條件優先承買之權。承租人出賣房屋時，基地所有人有依同
   樣條件優先承買之權。前項情形，出賣人應將出賣條件以書
   面通知優先承買權人。優先承買權人於通知達到後十日內未
   以書面表示承買者，視為放棄。出賣人未以書面通知優先承
   買權人而為所有權之移轉登記者，不得對抗優先承買權人。
   民法第426條之2定有明文。本件被告二人對前述土地之權利
   ，有超過租賃契約之權利，而黃生屘之繼承人丙○○為脫免
   其所繼承之契約義務，竟將前述土地以買賣之名義，出賣予
   同居共財之配偶即原告乙○○，再由乙○○以所有權人之地
   位，請求被告拆屋還地，其行使權利之方式違屬民法第148
   條第2項所規定之誠實信用原則，殊無足取。故縱認原告得主
   張所有權人之權利，則類推適用民法第426之2條之規定，原
   告與其夫丙○○間之買賣契約，亦不得對抗被告二人。
(二)綜上所述，原告起訴僅以被告二人為被告，未將其他共有人
    一起起訴，其當事人不適格。又原告行使權利之方法，與誠
    實信用原則有違，被告依民法426之2條之規定，亦得對抗原
    告與其夫丙○○間之買賣契約，從而原告之訴為無理由，應
    予駁回。
五、據上論結，本件原告之訴為無理由，依民事訴訟法第78條，
    判決如主文。
中    華    民    國    95    年    3     月    30    日
                  民事庭法  官  蔡聰明
以上正本係照原本作成。
對於本件判決如有不服，應於收受送達後20日內向本院提出上訴
書狀，敘述上訴之理由，上訴於臺灣高等法院，並按他造當事人
之人數附具繕本。
中    華    民    國    95    年    3     月    30    日
                        書記官  王佩珠


司法院資訊處製作；財團法人民間司法改革基金會備份。
